【裁判字號】    88,自,218
【裁判日期】    890824
【裁判案由】    竊佔等
【裁判全文】
臺灣板橋地方法院刑事裁定                        八十八年度自字第二一八號
    自  訴  人  辛○○
    代  理  人  壬○○
    被      告  丙  ○
                甲○○
                丁○○
    右  一  人
    選任辯護人  林顯庭
    被      告  乙○○
    右  一  人
    選任辯護人  徐光佑
                林長泉
    被      告  己○○
                癸○○
右列被告因竊佔等案件，經自訴人提起自訴暨移送併辦（八十八年度偵字第一一二八
五號），本院裁定如左：
    主  文
自訴駁回。
    理  由
一、按法院或受命法官於自訴案件第一次審判期日前訊問及調查結果，如認為案件有
    刑事訴訟法第二百五十二條至第二百五十四條之情形者，得以裁定駁回其自訴，
    同法第三百二十六條第三項定有明文。
二、本件自訴意旨略以：緣座落台北縣樹林鎮○○路三七一號旁巷內之「椰之林」工
    地，起造人先後為丙○建設股份有限公司（以下簡稱丙○建設）、崇敬建設股份
    有限公司（以下簡稱崇敬建設），承造人先後為鼎力營造廠股份有限公司（以下
    簡稱鼎力營造）、輝達營造有限公司（以下簡稱輝達營造），監造人為癸○○。
    鼎力營造負責人乙○○、輝達營造負責人己○○、監造人癸○○均為承攬工程人
    ，渠等於民國（下同）八十六年十二月間，在鄰接自訴人所有之同鎮○○街一三
    五巷六十八弄三十四號房屋處施作地下室挖土工程，依法對自訴人之房屋，應作
    防護其傾倒之措施，卻故意不為該措施，率然施工，以致自訴人之房屋嚴重龜裂
    、漏水，緊鄰之陽光屋亦發生崩裂及圍牆倒塌情事，陽光屋內數十顆珍貴植物遭
    破壞，致生公共危險。且被告丙○建設負責人甲○○、崇敬建設負責人丁○○及
    鼎力營造負責人乙○○、輝達營造負責人己○○、監造人癸○○等所建前開「椰
    之林」工地圍牆與自訴人前開房屋原有圍牆密接，見自訴人圍牆倒塌，恰予其施
    工之便利，竟另行起意，共同意圖為自己不法之利益，將自訴人之陽光屋及圍牆
    鏟除，並於其上舖設水泥，竊佔為施工場所，供放置磚塊、水泥及搭設鷹架之用
    ，迄今完成之圍牆仍越界占用自訴人之土地。因認被告乙○○、己○○、癸○○
    所為，均涉犯刑法第一百九十三條之違反建築技術成規罪，且其三人與甲○○、
    丁○○共同涉犯刑法第三百二十條之竊佔罪。至丙○非「椰之林」工地起造人丙○建設之負責人，請求將丙○之部分撤回。
三、自訴人認被告乙○○、己○○、癸○○涉有違反建築技術成規罪，其三人另與被
    告甲○○、丁○○共同涉犯竊佔罪，無非以前開甲○○、丁○○為「椰之林」工
    地之建設公司負責人，乙○○、己○○為前開工地之營造廠負責人、癸○○為該
    工地之建築師，自訴人之房屋因該工地施工受有損害，屋旁空地遭佔用，有照片
    十四張、台北縣公務局函影本為主要論據。
四、按法人為刑事被告，除有明文規定外，在實體上不認其有犯罪能力，在程序上不
    認其有當事人能力，最高法院著有五十四年台上字第一八九四號判例意旨可參。
    按告訴或請求乃論之罪，自訴人於第一審辯論終結前，得撤回自訴，刑事訴訟法
    第三百二十五條第一項定有明文。查自訴人原自訴被告丙○建設負責人丙○涉有
    竊占罪嫌，於本院調查時陳稱：「椰之林」工地之起造人為丙○建設，該公司負
    責人為甲○○，自訴人提起自訴誤為丙○，請求將丙○之部分撤回，另追加甲○○為被告云云。惟查：依前揭判例例意旨所示，法人除有明文規定外，不得為刑
    事被告，是法人不得為刑法竊佔罪之被告，自訴人既非以法人丙○建設為被告，
    自不得以丙○非丙○建設負責人，甲○○始為丙○建設負責人為由，將被告丙○
    撤回，改為甲○○。且竊佔罪乃非告訴乃論之罪，自訴人自訴被告丙○犯竊佔罪
    ，依前開刑事訴訟法之規定，應不得撤回自訴。故自訴人請求將被告丙○部分撤
    回，應不予准許。惟自訴人於本院調查時，認被告甲○○涉有竊佔犯行，增加甲○○為被告，依刑事訴訟法第三百四十三條，自訴程序準用關於公訴程序之規定
    ，應予准許，合先敘明。
五、被告丙○、甲○○自始未到庭，亦未提出任何答辯，被告丁○○辯稱：自訴人指
    稱其房屋係因「椰之林」工地於八十六年十二月間開挖施工致受損害，且施工者
    越界堆放什物，惟伊之崇敬建設於八十七年五月二十六日始承受上開工地為起造
    人，自訴人所訴與伊無涉。被告乙○○辯稱，「椰之林」之建照於八十六年三、
    四月即已核發，丙○建設自己要找營造廠，因時間上來不及，伊之營造廠始受丙○建設之託，具名申報開工，伊之鼎力營造從未實際在該處施工，且鼎力營造於
    八十七年五月十二日已與丙○建設終止前開施工合約。自訴人所指，與伊無涉。
    被告己○○辯稱：伊之輝達營造於八十七年六月二十四日始承作「椰之林」工地
    ，自訴人房屋旁空地所堆置物品，非伊營造廠所有，自訴人所訴與伊無涉。被告
    癸○○辯稱：伊有依建築法之規定，由土木技師設計防護措施，再由伊認證，由
    營造廠按圖施工，施工完成後，縣政府有派員勘驗，當自訴人向縣府表示，渠之
    房屋因「椰之林」施工受損後，伊有到現場勘驗，認自訴人房屋所受損害尚未危
    及安全結構等語。
六、經查：
  I公共危險罪部分：
  (一)建築物在施工中，鄰接其他建築物施行挖土工程時，對該鄰接建築物應視需要作
    防護其傾斜或倒壞之措施，挖土深度在一公尺半以上者，其防護措施之設計圖樣
    及說明書，應於申請建造執造或雜項執造時一併送審。建築法第六十九條定有明
    文。再按刑法第一百九十三條之公共危險罪，以承攬工程人或監工人，於營造或
    拆卸建築物時，違背建築術成規，致生公共危險為構成要件。故不但其犯罪之主
    體必須為工程之承攬人或監工人，且必須有犯罪之故意為前提，最高法院著有七
    十年度台上字第二六一六號判例可參。
  (二)座落台北縣樹林市○○段一一六九地號（台北縣政府公務局建造執造八六樹建字
    第四０六號）、同前段一一三一、一一三二、一一三三號地號（台北縣政府公務
    局建造執造八六樹建字第五六０號）之「椰之林」工地，分係八十六年三月二十
    八、四月二十八日領照，欲興建地下一層防避難室兼供公眾使用停車空間、一至
    六樓集合住宅，起造人為被告甲○○、設計兼監造人為被告癸○○、承造人為鼎
    力營造乙○○。八十六年九月二日起造人核准變更為丙○建設甲○○、八十七年
    五月二十六日再核准變更為崇敬建設丁○○、八十七年七月八日、六月二十四日
    分別核准變更承造人為輝達營造，且前開工地於申報開工前先行動工，起造人已
    依法被科處罰鍰九百元，申報開工核准日為八十六年十二月四日，有前開建築執
    照二紙在卷可稽。前開工程之地下室開挖前，有依法製作防護措施，有土木技師
    製作地下室之安全措施平面圖、剖面圖，並經建築師即被告癸○○簽章認證，送
    縣政府審查後，再由營造廠按圖施工，施工完成後，由營造廠技師勘驗，再由被
    告癸○○勘驗，再報請縣政府派員勘驗，縣政府即派技士戊○○到場勘驗。自訴
    人係八十六年十二月一日向縣政府陳情，表示被告施作工地對其造成損壞。有本
    本院調閱台北縣政府公務局建造執造八六樹建字第五六０號卷核閱屬實。再證人
    戊○○到庭證稱：八十七年三、四月間我有到該工地勘查，被告均有按圖施工，
    我去現場看時，安全措施並沒有問題，有可能是施工挖土時不慎或震動所造成等
    語。顯見鼎力營造廠、設計監造人均有依建築法之規定，於施行挖土工程時，作
    必要之防護措施，且有按圖施工，是縱因其施工而造成自訴人房屋之損害，亦非
    故意為之，依前揭判例意旨所示，被告鼎力營造之負責人乙○○、建築師閻振昌
    之行為，與刑法第一百九十三條之公共危險罪，尚不該當。且自訴人之房屋係於
    八十六年十一月底受損害，輝達營造係八十七年六月間始承接該工程，是自訴人
    房屋之損害，與輝達營造負責人己○○無涉。
  II竊佔罪部分：
    按竊佔係指在他人不知間，占有他人之不動產而言。所謂占有應指占為已有，以
    將他人之不動產置於自己實力支配之下，排除他人之使用。經查：自訴人屋旁置
    放磚塊之水泥地，經台北縣樹林地政事務所複丈結果面積為五十一平方公尺，位
    於自訴人所有之樹林市○○段一一一五號自訴人所有之土地，被告等所築灰色圍
    牆，則位於「椰之林」工地之同前段一一三三號土地，有前開事務所複丈成果圖
    在卷可稽，被告所築圍牆並未佔用自訴人之土地。縱如自訴人所指，其所有之台
    北縣樹林市○○段一一一五號土地上緊臨「椰之林」工地部分之水泥地，為該工
    地之施工者堆放磚塊、木板等物，惟依該照片觀之，現場為開放之空間，任何人
    均可進入，並任意堆放物品，所堆置之物品亦非不能移動之定著物，即便其上之
    雜物為被告等置放，亦難謂被告之置放雜物行為已將前開土地置於自己實力支配
    之下，而排除原所有人之使用，且該處於本院勘驗現場時，尚有堆置磚頭，有照
    片一禎在卷可查，在場之鼎力營造負責人乙○○、輝達營造現場人員庚○○均陳
    稱，其上磚塊非渠等所有，實無證據證明被告有竊佔自訴人前開土地之犯行。
  III丙○部分：
    查丙○建設係八十五年十月三十日登記設立，丙○於八十五年十月三十日至八十
    六年二月十二日止、八十六年十二月十三日迄今擔任丙○建設之登記負責人等情
    ，業據本院調閱丙○建設之公司登記資料核閱屬實，而自訴人所指之丙○建設興
    建「椰之林」工地對渠房地造成損害、竊佔渠土地之時間為八十六年十一月底，
    當時丙○並非該公司負責人，是自訴人所指其房屋受損、土地被佔等事，均與丙○無涉。
七、綜上所述，實無證據證明被告乙○○、己○○、癸○○於施作「椰之林」工地時
    ，有故意違反建築技術成規，致生公共危險犯行，亦無證據足認被告丙○、甲○○、丁○○、乙○○、己○○、癸○○有何竊佔犯行。此外亦查無其他積極證據
    足認被告等有自訴人所指之公共危險、竊佔犯行，被告等犯罪嫌疑不足，依照首
    開說明，本件自訴應予駁回。至被告等因施作「椰之林」工地，不慎對自訴人之
    房屋造成損害，現已由承受施工契約之輝達營造將自訴人之陽光屋回復原狀，惟
    自訴人指稱因被告施工造成其房屋龜裂、漏水，被告尚未為其處理云云，顯係民
    事糾紛，自訴人應另循民事途徑決之，附此敘明。
據上論結，應依刑事訴訟法第三百二十六條第三項、第二百五十二條第十款，裁定如
主文。
中      華      民      國    八十九    年      八      月   二十四     日
                                臺灣板橋地方法院刑事第四庭
                                    法  官  王  敏  慧
右正本証明與原本無異
如不服本裁定應於送達後五日內向本院提出抗告狀
                                    書記官  廖  美  紅
中      華      民      國    八十九    年      八      月   二十四     日


司法院資訊處製作；財團法人民間司法改革基金會備份。
